臺灣高雄地方法院民事判決　　　　　　　98年度訴字第1754號
原　　　告　陳慧英
訴訟代理人　何永福律師
複代理人　　廖耿璋
被　　　告　李明星
訴訟代理人　侯永福律師
複代理人　　謝佳蓁律師
上列當事人間請求塗銷抵押權設定登記等事件，本院於民國100
年12月5 日言詞辯論終結，判決如下：
    主  文
原告之訴駁回。
訴訟費用由原告負擔。
    事實與理由
一、原告主張：坐落高雄市梓官區○○○段37之2 地號土地（下
    稱分割前第37-2地號土地），原為兩造與訴外人李建達、李
    建勳、吳李金梅、陳李雪嬌、李雪姿及張忠孝（下稱李建達
    等人）所共有，經臺灣高等法院高雄分院以92年度上字第10
    4 號判決分割確定（下稱系爭前案），由原告取得分割後之
    系爭土地，被告則取得分割後之第37-2地號土地（下稱分割
    後第37-2地號土地），全體共有人並於95年4 月6 日完成分
    割登記。詎被告前於89年5 月9 日擔任訴外人李國郎之連帶
    保證人，共同向農會借款，被告並提供分割前第37-2地號土
    地所有權應有部分3631分之1057為農會設定最高限額6,000,
    000 元，存續期間自89年5 月3 日起至119 年5 月2 日止之
    抵押權（下稱農會之抵押權）；另於90年10月23日提供分割
    前第37-2地號土地所有權應有部分3631分之1057為孫清設定
    4,000,000 元之抵押權（下稱孫清之抵押權），因被告尚未
    對農會及孫清清償全部債務，造成地政機關嗣後將農會及孫
    清之抵押權登記轉載於原告分得之系爭土地上，致原告權利
    受損，被告自應依共有關係負出賣人之擔保責任。為此，爰
    依民法第825 條規定，提起本件訴訟。並聲明：(一)被告應向
    農會清償其就系爭土地所設定之抵押債務6,000,000 元。(二)
    被告應向孫清清償其就系爭土地所設定之抵押債務4,000,00
    0 元。
二、被告則以：被告於89、90年間因需要資金乃分別向農會及孫
    清借款，尚無資力清償全部債務，縱原告獲勝訴判決，被告
    亦無資力清償前開債務，原告提起本訴顯無訴之利益。又原
    告於92年間對被告及李建達等人訴請分割時，已知悉被告以
    其應有部分設定抵押權予農會及孫清之情事，依民法第351
    條之規定，被告無須負權利瑕疵擔保責任，原告提起本訴亦
    有權利濫用之情況等語，資為抗辯。並聲明：原告之訴駁回
    。
三、兩造不爭執事項：
  (一)分割前第37-2地號土地原為兩造與李建達等人共有。
  (二)被告於89年5 月9 日擔任李國郎之連帶保證人，共同向農會
    借款5,000,000 元，被告並提供分割前第37-2地號土地所有
    權應有部分3631分之1057予農會設定最高限額抵押權。另於
    90年間就分割前第37-2地號土地應有部分3631分之1057設定
    抵押權予孫清。
  (三)原告於92年間對被告及李建達等人就分割前第37-2地號土地
    訴請分割，經系爭前案判決由原告因分割取得系爭土地，被
    告則取得分割後第37-2地號土地確定，嗣原告於95年4 月6
    日依確定判決向岡山地政事務所辦理分割登記時，農會及孫
    清上揭抵押權仍轉載登記於原告取得之系爭土地。
  (四)原告於91年就分割前第37-2地號土地訴請分割時，知悉被告
    就分割前第37-2地號土地應有部分3631分之1057設定抵押權
    予農會及孫清。
四、按抵押之不動產如經分割，或讓與其一部，或擔保一債權之
    數不動產而以其一讓與他人者，其抵押權不因此而受影響，
    民法868 條定有明文。此謂「抵押權之不可分性」，即指於
    擔保債權未受全部清償前，抵押權人得就擔保物之全部行使
    權利，換言之，抵押物縱經分割或一部滅失，各部分或餘存
    之抵押物，仍為擔保全部債權而存在，亦即所謂抵押物之各
    部，擔保債權之全部，此目的係確保抵押權之安定性，以符
    合抵押權人之期待，並使債務人易獲得信用，對債務人亦屬
    有利，基此共同利益乃立法創設上開規定。次按分別共有土
    地，部分共有人就應有部分設定抵押權者，於辦理共有物分
    割登記時，該抵押權按原應有部分轉載於分割後各宗土地之
    上。但經先徵得抵押權人同意者，該抵押權僅轉載於原設定
    人分割後取得之土地上，98年7 月6 日修正前之土地登記規
    則第107 條定有明文。又土地法第37條規定：「土地登記，
    謂土地及建築改良物之所有權與他項權利之登記（第1 項）
    。土地登記之內容、程序、規費、資料提供、應附文件及異
    議處理等事項之規則，由中央地政機關定之（第2 項）」。
    暨參諸土地登記規則第1 條規定：「本規則依土地法第37條
    第2 項規定訂定之」。足見土地登記規則係經由土地法授權
    所為之委任命令（委任立法），故98年7 月6 日修正前之土
    地登記規則第107 條具有法效力，並非單純行政命令。查，
    分割前第37-2地號土地原為兩造與李建達等人共有，又被告
    於89年5 月9 日擔任李國郎之連帶保證人，共同向農會借款
    5,000,000 元，被告並提供分割前第37-2地號土地應有部分
    3631分之1057予農會設定最高限額抵押權6.000,000 元；另
    於90年間就分割前第37-2地號土地再以上開應有部分設定抵
    押權4,000,000 元予孫清。嗣原告於92年間對被告及李建達
    等人訴請分割，經系爭前案判決由原告取得系爭土地，被告
    則取得分割後第37-2地號土地確定，而原告於95年4 月6 日
    依確定判決向岡山地政事務所辦理分割登記時，農會及孫清
    之抵押權仍轉載登記於原告取得之系爭土地乙節，為兩造所
    不爭，應堪認定。被告就分割前第37-2地號土地之應有部分
    設定農會及孫清之抵押權及系爭前案判決確定之時點，均係
    98年7 月6 日以前乙節，揆諸上開說明，除有98年7 月6 日
    修正前之土地登記規則第107 條但書之情形外，地政機關於
    系爭前案判決確定後，基於法律規定，自得將農會及孫清之
    抵押權仍按原應有部分轉載於分割後各宗土地之上，申言之
    ，地政機關依法律規定，將農會及孫清之抵押權轉載於系爭
    土地乃本於法律之明文及抵押權不可分性之本質使然，並非
    被告之行為致原告權利受損甚明。
五、次按我國民法於98年1 月23日修正前對共有物分割效力自何
    時發生，並未明定採何種立法主義，然依民法第825 條之規
    定以觀，「各共有人，對於他共有人因分割而得之物，按其
    應有部分，負與出賣人同一之擔保責任。」，考其立法理由
    係分割，依各共有人應有部分為之，若因分割而歸屬於共有
    人中一人之物，依分割前發生之原因，被第三人追奪或發見
    藏有瑕疵，是分割之部分與應有部分不符矣，故本條使各共
    有人依其應有部分，與賣主負同一之擔保，以昭公允。惟原
    告因判決分割後取得系爭土地，並經地政機關依法將農會及
    孫清之抵押權轉載於系爭土地等節如上，此與共有物依分割
    前發生之原因，被第三人追奪或發見藏有瑕疵之情況有別，
    則本件自不符民法825 條規定之要件。至原告雖援引最高法
    院82年度台上字第2678號判決意旨，主張被告應依民法第82
    5 條規定，對共有人之原告負權利瑕疵之擔保責任云云，而
    前揭最高法院判決意旨固認「各共有人，對於他共有人因分
    割而得之物，應依民法第825 條規定負與出賣人同一之擔保
    責任；又出賣人應擔保第三人就買賣之標的物，對於買受人
    不得主張任何權利，即負標的物權利瑕疵之擔保責任，此觀
    同法第349 條規定自明。原審認定系爭土地因判決分割，地
    政機關依土地登記規則第91條（即98年7 月6 日修正前之土
    地登記規則第107 條）規定，將被上訴人原以應有部分1/2
    設定之抵押權轉載上訴人單獨取得之土地上，而負擔抵押債
    務。依前揭法條規定，被上訴人既對上訴人負與出賣人相同
    之瑕疵擔保責任，則上訴人主張被上訴人有清償抵押債務，
    以免除其因判決分割取得土地所負擔保義務，是否全無法律
    上之依據﹖自待再予研酌。」然前揭最高法院判決意旨僅載
    明再予研酌，尚未持肯定見解，復未指明地政機關依法律規
    定將共有人原以應有部設定之抵押權轉載分割後各宗土地之
    上有何不當之處，自難據採為有利原告之認定。
六、再按我國民法於98年1 月23日新增民法第824 條之1 規定，
    其第1 項：「共有人自共有物分割之效力發生時起，取得分
    得部分之所有權」；第2 項：「應有部分有抵押權或質權者
    ，其權利不因共有物之分割而受影響。但有下列情形之一者
    ，其權利移存於抵押人或出質人所分得之部分：一、權利人
    同意分割。二、權利人已參加共有物分割訴訟。三、權利人
    經共有人告知訴訟而未參加。」依立法理由可知，新增民法
    第824 條之1 第1 項之規定已明文將共有物分割效力採移轉
    主義，即共有物分割後，共有人取得分得部分單獨所有權，
    其效力係向後發生而非溯及既往。且基於民法第825 條規定
    ，共有物分割效力既向後發生，此於共有人在應有部分上設
    定擔保物權時，復因民法868 條規定之法理，可能造成分割
    效果不安定情況之瑕疵出現，易言之，共有人先前就應有部
    分設定之抵押權仍存在各土地之應有部分上，倘抵押債務人
    日後無法清償債務，恐引發抵押權人實行抵押權，原應有部
    分之拍定人即與其他共有人恢復共有關係之困擾。我國民法
    為解決前揭立法所生爭議，始新增民法第824 條之1 第2 項
    之規定，此參諸立法理由敘明於第2 項但書之情形時，其抵
    押權或質權僅移存於抵押人或出質人所分得之部分，益徵我
    國民法於第824 條之1 第2 項規定增定前，就基於移轉主義
    及抵押權不可分性原則下，共有物分割後，關於應有部分原
    有抵押權於分割時之處理，仍認應存在於原應有部分上，以
    保障抵押權人之權益，惟為避免因法無明文規定而造成共有
    人所取得共有物負有他人所設之負擔之爭議，始以第824 條
    之1 第2 項但書規定以解決98年7 月6 日修正前之土地登記
    規則第107 條規定所引發之困擾，然依民法物權編施行法第
    1 條之規定，物權在民法物權編施行前發生者，除本施行法
    有特別規定外，不適用民法物權編之規定；其在修正施行前
    發生者，除本施行法有特別規定外，亦不適用修正施行後之
    規定，原告取得系爭土地之時點係民法第824 條之1 第2 項
    規定增定前，本件就農會及孫清之抵押權亦不得溯及適用民
    法第824 條之1 第2 項但書之相關關定，是原告依民法825
    條規定，請求被告清償抵押債務，益屬無據。
七、綜上所述，原告依民法第825 條規定，請求被告應向農會、
    孫清清償債務，為無理由，應予駁回。
八、據上論結，本件原告之訴為無理由，依民事訴訟法第78條，
    判決如主文。
中    華    民    國   100    年    12    月    19    日
                  民事第五庭  審判長法  官    張維君
                                    法  官    李育信
                                    法  官    何佩陵
上為正本係依原本作成。
如不服本判決，應於送達後20日內，向本院提出上訴狀並表明上
訴理由，如於本判決宣示後送達前提起上訴者，應於判決送達後
10日內補提上訴理由書（須附繕本），如委任律師提起上訴者，
應一併繳納上訴審裁判費。
中    華    民    國   100    年    12    月    19    日
                                    書記官    陳喜苓